臺灣新北地方法院 裁判書 -- 民事類
【裁判字號】 95,親,162
【裁判日期】 960531
【裁判案由】 確認收養關係不存在
【裁判全文】
臺灣板橋地方法院民事判決　　　　　　　 95年度親字第162號
原　　　告　甲○○　
　　　　　　　　　　
　　　　　　　　　　
訴訟代理人　張百欣律師
          　蕭萬龍律師
被　　　告　乙○○
訴訟代理人　藍湘娸　
上列當事人間請求確認收養關係不存在事件，經本院於民國96年
5月7日言詞辯論終結，判決如下：
    主  文
確認被告與原告之父丙○○、母丁○○間之收養關係不存在。
訴訟費用由被告負擔。
    事實及理由
一、原告主張如下：
（一）被告本名戊○○，生於日據時代昭和○○年（即民國○○年）
     ○○月○○日，生父、母為己○○、庚○○。嗣被告於昭和9
      年（即民國23年）8 月6 日由原告之父丙○○納為「媳婦
      仔」，待日後使之與原告婚配，並冠○家之姓為○戊○○
      。其間於原告之祖父子○○擔任戶長時之戶口調查，雖將被
      告之續柄細別欄誤載為「丙○○三女」，但丙○○僅有原
      告一子，並未生育女兒，因此上開登記，顯係登記錯誤。
      嗣經臺北縣三重市戶政事務所註記更正被告為「丙○○媳
      婦仔」。不料，被告長成後未與原告結婚，另於民國（下
      同）41年7 月31日嫁訴外人辛○○，並改冠○姓而為○戊○○
。原告之父丙○○、母丁○○此無法諒解，直至過
      世前，均未將被告收為養女，亦無將被告媳婦仔身分變更
      為養女之意。嗣原告之父丙○○、母丁○○分別於82年
      2 月2 日、83年11月1 日相繼去世後，被告竟於84年7 月
      26 日 向戶政事務所佯稱自己為丙○○、丁○○之養女
      ，要求三重市戶政事務所將丙○○、丁○○登記為其養
      父、養母，而戶政機關不查竟從之。
（二）按日據時期臺灣之媳婦仔（童養媳）與養女不同，通常係
      以將來婚配於收養人家男子或養子為媳為目的。故與收養
      人親屬間發生姻親關係，與本生父母間之間係則與出嫁之
      女同。再按臺灣在日據時期本省人間之親屬及繼承事項不
      適用日本民法第四編（親屬）第五編（繼承）之規定，而
      依當地之習慣決之，關於光復前，臺灣習慣養媳與養家為
      姻親關係，故以養家姓冠諸本姓，養女與養家發生擬制血
      親關係，故從養家姓。此有最高法院80年度臺上字第913
      號判決、57年度臺上字第3410號判例可參。因此，「媳婦
      仔」與「養女」身分截然不同，不可混為一談。被告之身
      分既為原告之父丙○○之媳婦仔，以養家○姓冠於其本姓
      ○姓，則其與原告之父、母間應發生姻親關係，而非成立
      現行民法之收養而發生擬制血親關係。
（三）再按，日據時代之媳婦仔與養家並無擬制血親關係，光復
      後，養家若有意將「媳婦仔身分變更為養女，須依民法第
      1079條之規定訂立書面收養契約，或以書面向戶籍機關申
      報為養女，否則尚不能認其具有第1079條所定養女之身分
      ，易言之，於臺灣光復後，民法親屬編修正（74年）始在
      養家招贅或由養家主婚出嫁者，須依修正前民法第1079規
      定訂立書面收養契約或以申請書向戶籍機關申報為養女，
      始能認其具有民法第1072條所定養女身分。此有63年12月
      7日司法院（63）臺函民字第10386號函、內政部74年4月9
      日臺內地字第304942號函釋附件三、最高法院58年度臺上
      字第2921號判決、臺灣高等法院90年度重家上字第9號判
      決明揭此旨。是依上開行政函示及司法實務見解，被告雖
      於41年7月31日與訴外人辛○○結婚，然未與原告之父、
      母訂立書面收養契約、亦未經原告之父母以申請書向戶籍
      機關申報為養女，且被告自始自終均維持其曾姓本姓。而
      35年10月1日戶籍登記申請書上，被告係登記為「次男丙○○
之原女」，因在日據時代，有將媳婦仔稱為「緣女」
      ，所以可能是戶政機關誤將「緣女」記載為「原女」。且
      上開登記申請書上僅記被告為「次男丙○○之原女」，未
      同時列為丁○○之養女，足見原告之父母並未收養被告
      為養女。何況，被告於84年7 月26日其片面向戶政機關申
      請更正身分補註為原告父母之養女後，迄至87年6 月12日
      ，才更正姓名由「○戊○○」變為「乙○○」，由上開
      事實可知，被告與原告之父母間根本未成立收養關係。惟
      戶政機關聽信被告片面說詞，已將原告之父丙○○、母丁○○
登載為被告之養父、母，影響原告之親倫及財產繼
      承關係甚鉅，為此請求判決如主文。
二、被告辯以：
（一）被告係己○○、庚○○之三女，於昭和9年（民國23年）8
      月16日養子緣組入戶臺北州○○郡○○庄○○○廳○○張○○
      百○○番地、壬○○戶長之戶內為丙○○（壬○○之孫）
      之媳婦仔，改名為○戊○○。壬○○於昭和17年（民國31
      年）10月過世，改由子○○（丙○○之父）繼任戶長，被告
      登記為○戊○○，但續柄細別欄卻誤錄為「丙○○三女」
      ，因丙○○僅有原告一子，被告一女，何來三女之有? 被
      告為避免遭有心人士斷章取義，侵害被告權益，遂於84年
      8 月18日申請改正稱謂為媳婦仔。然此，不影響被告養女
      之身分。
（二）光復後，35年10月1日依修正民法第1079條規定，向戶政
      機關申報登記為丙○○之養女。41年7 月23日被告出嫁與
      訴外人辛○○後，戶籍遷出，入戶至辛○○戶內，冠上夫
      姓，由○戊○○改為○戊○○。被告於84年7 月26日更補
      正在辛○○戶長戶內加錄「養父丙○○、養母丁○○」
      。復為杜絕有人一再質疑被告養女身分，遂於87年6 月12
      日申請改正，由戶政事務所再登記改為乙○○。
（三）原告雖以35年10月1日戶籍登記申請書上僅記被告為「次
      男丙○○之養女」，不代表原告之母丁○○亦有收養之
      意云云。然丙○○與丁○○為夫妻，丙○○於82年2 月
      去世，丁○○亦於83年11月去世，自35年10月1 日戶籍
      重登記迄養父母死亡，約歷時45年，若養父母丙○○與丁○○
無收養之意，自可於35年10月1 日登記後提出不同
      意見。原告為私利一再毀滅被告與養父母間之親情，為此
      請求駁回原告之訴，訴訟費用由原告負擔。
三、經查，原告之父母僅生育原告一子，被告於昭和9年（即民
    國23年）8月16日由原告之父丙○○納為媳婦仔，但被告未
    與原告婚配，另於41年7月31日與訴外人辛○○結婚，被告
    於84年8月17日申請將被告日據時代戶籍「續柄細別」欄「
    次男丙○○三女」，更正為「次男丙○○媳婦仔」，並經臺
    北縣三重市戶政事務所於84年8月18日為更正上開戶籍登記
    ，又於84年7月26日以過錄錯誤為由，補註被告養父丙○○
    、養母丁○○；再於87年6月12日將被告姓名由「○戊○○」
    改為「乙○○」等情，已為兩造所不爭，且有戶籍謄
    本在卷可稽，足認為真實。兩造之爭點，經整理後，雙方同
    意爭點為：原告之父丙○○、母丁○○是否在曾將被告收
    養為養女？及35年10月1日之戶籍登記申請書「親屬細別」
    欄內所記，究原告所主張之「次男丙○○之『原女』」，或
    被告主張之「次男丙○○之『養女』」?
（一）按養媳係以將來必以成之為子媳為目的而養入之異性女子
      ，猶如已婚之婦，於其本姓上冠以養家之姓，對於養家之
      親屬發生姻親關係，養女則異乎其是，並無上述與養男結
      婚之目的。又養女從養家姓，對養家之親屬發生與親生子
      女同一之親屬關係，故養媳與養女其身分關係完全不同，
      由養媳轉換為養女身分時，須具備他方身分關係所必要之
      條例，此觀諸法務部編印臺灣民事習慣調查報告第136 頁
      所載即明。「而收養媳婦仔乃備將來與養親之特定或不特
      定男子結婚為目的，其契約原屬無效，苟非另訂養女之收
      養契約，原來的媳婦仔雖未與養親之子結婚，亦不當然變
      更其身分為養女」（最高法院58年臺上字第2921號）；「
      光復前，臺灣省之習慣，養媳與養家為姻親關係，故以養
      家姓冠諸本姓，養女則異於此，而從養家之姓，與養家發
      生擬制血親關係」（最高法院71年度臺上字第588 號判決
      參照）；「查媳婦仔與養女不同，通常係以長大作收養人
      兒媳為目的。作兒媳前後，與收養人間係準姻親或姻親關
      係，不生附有解除收養關係條件之問題。故本生父母之遺
      產繼承權不受影響。養女則不然，自收養時起，即冠養家
      姓，與養父母成立擬制血親關係，對養父母之遺產有繼承
      權，對本生父母之遺產則否（最高法院79年度臺上字第19
      70號判決參照）。綜上可知，日據時代臺灣習慣所稱之「
      媳婦仔」，係以將來婚配養家男子為目的而收養之幼女，
      與養家發生姻親關係，並以養家姓冠諸本姓，或維持其本
      姓，而養女則改冠養家之姓。惟媳婦仔無擬制血親關係，
      故戶籍登記名義為媳婦仔，以示與養女有別，媳婦仔並非
      養女，對養家無繼承權。除有與養家父母雙方依法另行成
      立收養關係，將媳婦仔身分變更養女外，不認能其具有養
      女之身分。又在養家無特定匹配男子（俗稱無對頭者）而
      收養之媳婦仔，嗣後於日據時代在養家招贅或由養家主婚
      出嫁者，於具備當時有關收養之要件者（指養親為男子須
      年滿20歲以上，同族間須昭穆相當，有意思表示合致及為
      收養而拜宗廟之收養實質要件），應視為自該時起與養家
      親屬間發生準血親關係，使媳婦仔身分轉換為養女。至於
      收養媳婦仔之事由發生於日據時代，於臺灣光復後，民法
      親屬編修正（74年）前始在養家招贅或由養家主婚出嫁者
      ，則須依修正前民法第1079條規定訂立書面收養契約或以
      申請書向戶籍機關申報為養女，始得認其具有民法第1072
      條所訂之養女身分。
（二）依原告之父丙○○設籍之臺北縣三重市戶政事務所，檔存
      資料中並無原告之父丙○○與被告收養契約書或申請書，
      僅有以原告之祖父子○○為戶長，35年10月1 日之戶籍登記
      申請書，此有該事務所96年3 月2 日北縣重戶字第096000
      1984號函1 件附卷可稽，且為兩造所不爭，自堪認為真實
      。而上開35年10月1 日之戶籍登記申請書「親屬細別」欄
      內所記確為「次男丙○○之『養女』」，此有臺北縣三重
      市戶政事務所96年1 月19日北縣重戶字第0960000678號函
      1 件附卷足參。因此，原告主張係「次男丙○○之『原女
      』」，應非可採。
（三）又查，前開35年10月1日戶籍登記申請書中，雖在「親屬
      細別」欄內載明「次男丙○○之養女」，但被告列名為「
      ○戊○○」，並非依養女之例，改名為「癸○○」；「父
      母姓名」欄內記為被告之本生父母己○○、庚○○，而非
      養父母丙○○、丁○○；且出生別係依其本生排行為「
      參女」，並非養父母丙○○、丁○○養女之出生別「長
      女」；復未於被告之「親屬細別」記載養母為原告之母丁○○
等字樣，此觀諸上開戶籍登記申請書即明。因此，
      該戶籍登記申請書，均與收養養女之戶籍登記不同，自難
      遽認上開戶籍登記申請書即為原告之父丙○○、母丁○○
收養被告之收養申請書。況且，上開戶籍登記申請書之
      戶長為原告之祖父子○○，被告憑此認定原告之父丙○○、
      母丁○○有收養被告之意，尚有未足。
（四）再查，被告自日據時期出生後起，歷經35年10月1日原告
      之祖父子○○設為戶長，均登名為「○戊○○」、及至被告
      出嫁與訴外人辛○○，冠夫姓為「○戊○○」，直至87年
      6月12日，才由臺北縣三重市戶政事務所將被告姓名由「
      ○戊○○」，改為「乙○○」，此上開戶籍謄本附卷可
      稽，且為兩造所不爭，堪可採信。若原告之父丙○○、母
      丁○○於35年10月1 日提出戶籍登記申請書登記時或之
      前即有收養被告之意，豈會不循前揭說明，自35年10 月1
      日起即將被告由「○戊○○」更名為「癸○○」。而證人
      丑○○亦到庭證言：伊與原告自小是朋友，一直住在原告
      住處附近，被告出嫁時，原告之父丙○○未依出嫁女兒之
      習俗致送親友禮餅，亦未收取聘金等語（詳參本院96 年2
      月5 日言詞辯論筆錄），此為證人丑○○親自見聞之事實
      ，非如被告所指為傳聞之說，應可採信。
（五）雖被告以35年10月1日戶長子○○設籍之戶籍謄本已記明被
      告之父為丙○○、己○○、母為丁○○、庚○○，堪認
      原告之父丙○○、母丁○○已收養被告為養女云云。然
      查，該次戶籍謄本，被告之姓名仍記為「○戊○○」，未
      依養女之例改名為「癸○○」；且原告之父丙○○、母丁○○
生長於日據時代，未能通曉中國文字，此觀諸35年
      10月1日戶籍登記申請書中「教育程度」欄中記為「不」
      即可推知。縱於原告父丙○○、母丁○○先後於82年2
      月2 日、83年11月1 日去世前，未曾向戶政機關為反對被
      告為養女之表示，衡以原告之父丙○○、母丁○○之教
      育程度，亦應無法瞭解戶政機關為何種戶籍登記及可能發
      生之法律效果。因此，被告以若無收養之意，自可在丙○○
、丁○○逝世前為更正，反推丙○○、丁○○有收
      養被告為養女云云，尚非可採。
四、綜上所述，被告曾為原告之父丙○○、母丁○○之媳婦仔
    ，然於被告另於41年7 月31日與訴外人辛○○結婚後，原告
    之父丙○○、母丁○○並未依修正後民法第1079條規定，
    訂立書面收養契約或申請書，將被告身分轉換為養女。從而
    ，原告訴請確定被告與原告之父丙○○、母丁○○之收養
    關係不存在，為有理由，應予准許。
五、據上論結，本件原告之訴為有理由，並依民事訴訟法第78條
    ，判決如主文。
中　　華　　民　　國　　96　　年　　5　　月　　31　　日
                  家事法庭  法　官　高玉舜
以上正本係照原本作成
如對本判決不服須於裁定送達後20日內向本院提出上訴狀
中　　華　　民　　國　　96　　年　　5　　月　　31　　日
                            書記官　劉靜慧
